臺灣彰化地方法院民事判決
110年度訴字第567號
原      告  謝許雅惠


訴訟代理人  張崇哲律師
複代理人    許凱翔律師
            陳宥安律師
被      告  陳柑桐  
訴訟代理人  陳忠儀律師
            廖慧儒律師
上列當事人間請求拆屋還地等事件，本院於民國111年5月19日
言詞辯論終結，判決如下：
    主  文
原告之訴及假執行之聲請均駁回。
訴訟費用由原告負擔。
    事實及理由
一、原告主張：坐落彰化縣○○鎮○○段0000地號土地(下稱系爭土
    地)為原告所有，被告未經原告同意，興建如彰化縣北斗地
    政事務所民國110年10月15日北土測字第1501號複丈成果圖(
    下稱系爭附圖)所示編號B、C之磚造平房135平方公尺(下稱
    系爭建物)，侵害原告之所有權，爰依民法第767條第1項請
    求被告拆除建物返還土地與原告。又被告使用土地受有利益
    ，使原告受有損害，依民法第179條請求被告返還起訴前5年
    相當於租金之不當得利新台幣(下同)36,000元，及自起訴後
    至交還土地之日止，按月給付原告相當於租金之不當得利60
    0元。並聲明：㈠被告應將坐落系爭土地如系爭附圖所示編號
    B部分面積74平方公尺、C部分面積61平方公尺之建物拆除，
    並將A、D部分土地交還原告。㈡被告應給付原告36 ,000元及
    自起訴狀繕本送達翌日起至清償日止，按年息5%計算之利息
    ，及自110年5月21日起至前項土地交還之日止，按月給付原
    告600元。㈢原告願供擔保，請准宣告假執行。
二、被告答辯略以：
　㈠系爭建物及坐落基地最初均為訴外人謝反所有，謝反為原告
    之夫謝秋分之父親，謝反於57年3月18日將系爭房地出售與
    訴外人洪維松(下稱系爭57年契約)，洪維松於63年6月5日轉
    讓與訴外人甯愛民（下稱系爭63年契約），再由甯愛民於68
    年5月17日轉讓與被告之父陳清忠（下稱系爭68年契約），
    謝反於系爭63、68年契約均已承諾移轉系爭建物坐落基地之
    所有權，謝反雖未履行基地出賣人義務，僅將建物事實上處
    分權讓與買受人，致使系爭房地產權不一，依民法第425條
    之1第1項，被告可主張有權占有。
　㈡謝反及謝秋分從未向陳清忠或被告請求返還土地，謝反並於
    系爭68年契約簽名用印，可認謝反有允許被告及後代子孫繼
    續使用系爭土地之意思，謝反與被告間就系爭建物坐落土地
    應有使用借貸關係，原告為謝秋分之繼承人，應繼承使用借
    貸法律關係。
　㈢謝反依系爭57年契約，應將系爭建物坐落基地移轉與買受人
    洪維松，再依系爭63、68年契約，謝反均承諾移轉建物坐落
    基地與買受人甯愛民、陳清忠，是陳清忠依系爭68年契約，
    自得對謝反主張有權占有，謝秋分為謝反之繼承人、原告為
    謝秋分之繼承人，自應繼承系爭契約之義務，被告為陳清忠
    之子，亦屬有權占有並無不當得利等語置辯。
　㈣並聲明：原告之訴及假執行之聲請均駁回。
三、本件經法院協助兩造整理爭執與不爭執事項如下：
　㈠不爭執事項：
  1.謝反於65年7月1日因分割繼承登記為彰化縣○○鎮○○○段000地
    號土地應有部分11/90之所有人，上開土地重測後為北斗鎮
    裕後段55號土地，於83年間經臺灣高等法院臺中分院83年度
    上字第127號判決(下稱前案)共有物分割，謝秋分因判決分
    割取得系爭土地所有權。
  2.原告於102年12月10日受謝秋分贈與為系爭土地之所有人，
    原告為謝秋分之配偶，謝秋分於104年間去世，謝秋分之父
    親為訴外人謝反，謝反已去世。
  3.系爭土地坐落被告因分割繼承取得事實上處分權、如附圖編
    號B、C之磚造平房建物及D空地(面積共137平方公尺)。
  4.系爭57年契約之出賣人為謝反、買受人為洪維松，買賣標的
    為北斗鎮北勢寮段611地號土地西側持份一部，出賣人欄位
    有謝反印文。系爭63年契約之出賣人為洪維松、買受人為甯
    愛民，買賣標的為謝反土地持份抽出36.675坪、稅籍編號37
    25房屋住家三間，63年契約見證人欄位為謝反，下有指印1
    枚。系爭68年契約之出賣人為甯愛民、買受人為陳清忠，買
    賣標的註明與63年契約及57年契約相同，68年契約之原賣渡
    人欄位有謝反印文。
  5.系爭建物之舊有房屋稅籍為3725號，自57年1月起課房屋稅
    ，首任納稅義務人為洪維松。
  ㈡爭執事項：
  1.被告主張依買賣、占有連鎖、繼承法律關係，就系爭建物坐
    落基地為有權占有，有無理由？
  ①被告提出之系爭57、63、68年契約是否為真正？
  ②如上開契約為真正，謝反、洪維松、甯愛民與陳清忠間買賣
    標的之土地是否為附圖所示B、C建物之坐落基地及D部分空
    地？
  ③被告依系爭68年契約、占有連鎖及繼承法律關係，是否得對
    原告主張有權占有？
　2.被告主張兩造間，就系爭建物坐落基地有民法第425條之1第
    1項之法定租賃關係有無理由？
  3.被告主張謝反與陳清忠就系爭建物坐落基地有使用借貸關係
    ，有無理由？
　4.如被告為無權占有，原告得請求相當於租金之不當得利數額
    為何？
四、本院判斷：
　㈠系爭土地之登記名義人為原告，被告具事實上處分權、如系
    爭附圖所示編號B、C之一層樓磚造平房(面積74平方公尺、6
    1平方公尺)及門口編號D之空地(面積2平方公尺)坐落於系爭
    土地等節，為兩造所不爭，並經本院囑託彰化縣北斗地政事
    務所人員測量明確，有土地謄本、現場照片、系爭附圖在卷
    為憑(見卷第19頁、第273至307頁)，堪信屬實。
　㈡被告依買賣關係、占有連鎖及繼承法律關係，得對原告主張
    占有使用系爭土地如附圖所示編號B、C、D之合法權源：
　1.被告提出之系爭57、63、68年契約應為真正：
　①原告主張謝反不識字，系爭57、68年契約之謝反印章並非真
    正，系爭63年契約謝反之指印亦非真正等節，應由被告就系
    爭3份契約之真正負舉證責任。按私文書應由舉證人證其真
    正，民事訴訟法第357條本文固定有明文，惟私文書如其內
    容記載連續不輟，外觀上又無可疑為臨訟製作者，仍應認有
    相當之證據力。私文書通常如經他造否認，雖應由舉證人證
    其真正，但如係遠年舊物，另行舉證實有困難者，法院非不
    得依經驗法則，並斟酌全辯論意旨，以判斷其真偽（最高法
    院82年度台上字第69號、83年度台上字第2247號判決意旨參
    照）。
　②查被告業提出系爭57、63、68年契約原本，經本院當庭勘驗
    ，契約原本紙質邊緣均有破損、紙質泛黃，系爭68年契約並
    附有北斗鎮公所68年監證費納通知單、契稅繳納通知書、彰
    化縣稅捐稽徵處北斗分處68年6月27日函文，卷內影本與原
    本相符等節（見卷126頁），堪認系爭57、63、68年契約確
    屬年代久遠之文書，並非臨訟杜撰而為。又訴外人謝反、洪
    維松、甯愛民、陳清忠均已死亡，被告並表示契約所載之中
    人洪萬居、鄭毛帖、謝望以及見證人胡萬生等均已過世，無
    從直接傳喚立約當事人及直接證人查明事實真偽。衡酌系爭
    63年、68年契約之當事人洪維松、甯愛民均有印文於其上，
    契約並蓋印「印花自行繳驗」戳章，系爭68年契約並附有繳
    納契稅之單據，堪信系爭63、68年契約應屬正式契約憑證並
    提出向稅捐機關繳納相關稅捐；再參諸舊房屋稅籍牌號3725
    號之稅籍登記原為洪維松，於63年6月15日因買賣轉由甯愛
    民為納稅義務人；再於68年6月23日因買賣轉由陳清忠為納
    稅義務人等情，有彰化縣房屋稅籍登記表在卷為憑(見卷第2
    67頁)，足信甯愛民、陳清忠確以系爭63年、68年契約為據
    ，向稅務機關申請變更房屋稅之納稅義務人，洪維松、甯愛
    民從未向陳清忠或陳清忠之繼承人主張擅自變更，堪信洪維
    松、甯愛民確有出售上開房屋之事，系爭63、68年契約應為
    真正。
　③再系爭63年、68年契約之買賣標的均為土地與房屋，系爭63
    年契約之土地部分，為出賣人洪維松依系爭57年契約向原土
    地所有權人「謝海之合法繼承人謝反」買受之土地，土地標
    示註明為北斗鎮北勢寮段611地號謝反持份中之36.675坪，
    並將系爭57年契約作為系爭63年契約之一部分，洪維松將契
    約原本交付與買受人甯愛民；系爭68年契約買賣標的之土地
    部分，則載明為系爭63年契約約定之土地，甯愛民並將系爭
    63年契約、系爭57年契約原本均作為系爭68年契約之附件，
    交付予買受人陳清忠等節，此據系爭63年契約、68年契約約
    款記載明確(見卷第241至249頁、第251至255頁)，是系爭63
    年、68年契約買賣標的之土地部分，均記載與系爭57年契約
    之買賣標的相同，且各次出賣人洪維松、甯愛民已提出系爭
    57年契約之原本證明渠等確已買受土地權利並交付後手買受
    人，被告並於本件訴訟提出上開契約原本，可信其確實持有
    系爭57年、63年契約原本。觀諸系爭57年契約有多枚謝反及
    中人鄭老帖、洪萬居之印文，出售之土地標示為「北斗鎮北
    勢寮第611號建物敷地壹分九厘余右持分一部出賣之事」；
    第13條以手寫記載「該土地未繼承亡謝海之名義，後日若要
    繼承時出賣人全部要負責要移轉登記清完之事」等語，有系
    爭57年契約在卷為憑（見卷第235、239頁）。而謝反於65年
    7月1日始因分割繼承登記為北斗鎮北勢寮第611號土地應有
    部分11/90之所有人，此有台灣省彰化縣土地登記簿可參(見
    卷第185頁)，可見系爭57年契約簽訂時，謝反確實並非上開
    土地之登記名義人，並約定於取得登記名義後移轉與買受人
    洪維松，是該契約約定之義務與當時之實際情形相符。又系
    爭57年契約第5條殘款支付日期記載「共有權一部西側要付
    與買受人先建築住家待日後要請測量師結果甲數計算代金要
    全部付清之事」(見卷第233頁)，比對系爭建物確由該契約
    之買受人洪維松為首任稅籍登記人，建造年月為57年一事，
    此有彰化縣房屋稅籍登記表及房屋平面圖在卷可參(見卷第2
    67、268頁)，可信洪維松確有在系爭57年契約之買受土地上
    興建房屋，謝反並未有何反對之表示；衡情如系爭57年契約
    為偽造，即謝反從未出售分割、重測前北斗鎮北勢寮第611
    號土地因繼承取得之權利與洪維松之事，豈會於洪維松在土
    地上建屋時，以及系爭建物易手數次與甯愛民、陳清忠時，
    均未曾出面表示反對，要求洪維松等人拆除房屋返還土地或
    為其他基於土地所有權之請求，實與常情有違，原告雖以謝
    反不識字為由主張系爭57年契約應屬偽造，然縱使不識字亦
    非無口語表述能力及締約能力，尚難單以不識字一情，即認
    系爭57年契約屬偽造。
  2.系爭57年、63年、68年契約之買賣標的土地部分，應為系爭
    B、C建物坐落基地及D部分空地：
  ①查系爭57年契約第2條約定買賣價金為一釐4000元，謝反於簽
    約時收受土地價金3000元、第5條約定共有權一部西側要付
    與買受人先建築住家，待建屋完畢測量實際面積後再給付剩
    餘價款，契約最末記載買受人再給付2000元，共5000元等語
    (見卷第233、239頁)，則依洪維松所支付之價金計算，謝反
    出賣之土地應為北斗鎮北勢寮第611號土地西側之1.25釐即3
    6.675坪(計算式：1.25×29.34=36.675)部分。系爭63年契約
    之土地標示欄位，則記載「土地標示北斗鎮北勢寮第611號
    建地一分九厘於右一筆土地所有權人亡謝海合法繼承人謝反
    取得持分抽出0.0壹貳伍甲(參陸.陸柒伍坪)(依前訂立之土
    地買賣契約書授受價金換算面積)賣渡之渡賣契字人之面額
    全部出賣。(自用)倘出賣地不足時，約定於如附略圖所示著
    藍色部分位置割讓之。倘經測量結果面積超過仍以房屋背面
    之空地(即著藍色之毗鄰地)割還之」，並有契約附圖在卷可
    參(見卷第245、247、249頁)。是系爭57年契約雖未標示謝
    反所出售土地之明確範圍，然謝反已交付土地供洪維松建屋
    ，建屋完畢實際測量後，洪維松已支付剩餘價款，應認謝反
    所出售土地之範圍即為洪維松建屋之範圍。再洪維松於63年
    將房地出售與甯愛民時，系爭63年契約則已明確標示出售之
    土地面積為房屋坐落基地及空地共36.675坪，並標示其位置
    在北斗鎮北勢寮第611號土地之西南側，而系爭63年契約之
    土地標示係依照系爭57年契約之買賣標的而來，故謝反出售
    之土地位置應如系爭63年契約所示之土地範圍。
  ②被告具事實上處分權如附圖編號B、C建物之坐落基地面積為1
    37平方公尺(加計編號D之空地2平方公尺)，約為41.4425坪
    ，業據本院囑託彰化縣北斗地政事務所測量明確，與系爭63
    年契約約定之土地出售面積36.675坪差距約4.8坪；編號B、
    C建物坐落基地之位置與形狀與系爭63年契約附圖甚為類似
    ，此有契約附圖及系爭附圖在卷可參(見卷第249、313頁)。
    再系爭63年契約出售之房屋標的為稅籍編號3725號之房屋，
    形式為「磚造瓦葺平建住家參間在內」，建物內由北至南分
    為三個空間(見卷第247、249頁)；經現場履勘，系爭附圖編
    號B或C之建物上雖未訂有舊稅籍牌號，編號C建物屋頂並已
    坍塌，然仍可見其內部由北至南分為房間、客廳、廚房之3
    個空間，為磚造牆面外表抹水泥、鐵皮屋頂之建物，有現場
    照片為據(見卷第279、297至303頁)，與系爭63年契約出售
    標的之房屋大致相符，堪信系爭附圖編號C之建物應為系爭6
    3年、68年契約所示之房屋。是謝反於57年間出售與洪維松
    之土地，應為編號C建物坐落基地及西側土地共36.675坪，
    即目前建物B、C及門口空地D之坐落基地範圍。至目前B、C
    建物及門口空地之坐落基地面積雖稍大於系爭57年、63年契
    約約定之土地出售面積，然北斗鎮北勢寮第611號於64年時
    登記之面積為2231平方公尺（見卷第181頁）；前案於83年
    判決分割時，重測後上開土地改編為裕後段55號，土地面積
    則為2295平方公尺，此有前案判決在卷為憑(見卷第161至16
    8頁)，則該面積之誤差應為重測後土地面積有所更動之故，
    仍應認謝反出售之土地即為系爭附圖編號B、C建物及D部分
    之坐落基地。
  ③再觀諸系爭63年契約之附圖標示之買賣範圍，為北斗鎮北勢
    寮第611號土地西南側，而原告之配偶謝秋分於83年間經裁
    判分割取得之系爭土地，亦位於分割前裕後段55地號土地之
    西南隅，分得之土地面積為446平方公尺等節，此有前案判
    決在卷可稽(見卷第161至168頁)。可信謝反所繼承分割前北
    斗鎮北勢寮第611號土地之使用範圍，確為土地之西南隅，
    謝反雖因繼承取得土地權利，惟未經登記前實不得處分其物
    權，其於57年簽訂之土地買賣契約應屬效力未定；然嗣後謝
    反於65年7月1日登記為土地之共有人，且謝反之繼承人謝秋
    分於83年間，確已分割取得謝反所出售位置、範圍土地之單
    獨所有權，依民法第118條第2項系爭57年契約應屬有效，附
    此敘明。 　 
  3.被告依占有連鎖及繼承法律關係，得對原告主張系爭BC建物
    坐落基地及D部分空地為有權占有：
　①按基於債之關係而占有他方所有物之一方當事人，本得向他
    方當事人（所有人）主張有占有之合法權源；如該有權占有
    之人將其直接占有移轉予第三人時，除該移轉占有性質上應
    經所有人同意（如民法第467條第2項規定）者外，第三人亦
    得本於其所受讓之占有，對所有人主張其有占有之權利，此
    乃基於「占有連鎖（Besitzkette）」之原理所產生之效果
    ，與債之相對性（該第三人不得逕以其前手對所有人債之關
    係，作為自己占有之正當權源）係屬二事（最高法院101年
    度台上字第224號判決意旨參照）。
　②查謝反於57年間出售系爭B、C建物坐落基地及D部分空地與洪
    維松，並已交付與洪維松興建房屋，洪維松占有使用此部分
    基地自屬有權占有；嗣後洪維松於63年間將上開土地及其上
    建物均出售與甯愛民並交付占有，甯愛民再於68年間將土地
    與建物出售與陳清忠並交付占有，依上開占有連鎖之法理，
    陳清忠自得向謝反主張建物坐落基地為有權占有。況謝反於
    系爭63年契約、68年契約均以原賣渡人之名義承諾移轉土地
    權利與後手買受人即甯愛民、陳清忠一事，此有系爭63、68
    年契約在卷為憑(見卷第245頁、255頁)，則依據債之關係，
    陳清忠本得請求謝反移轉土地所有權，自屬有權占有系爭建
    物之坐落基地。原告雖否認系爭63年、68年原賣渡人謝反之
    指印、印文為真正，然謝反於57年間確有出售土地權利與洪
    維松，僅因謝反尚未登記為土地權利人而無法移轉土地所有
    權已如前述，則於洪維松、甯愛民再為出售土地(及其上建
    物)權利時，要求謝反履行其移轉土地所有權之承諾與後手
    買受人應與常情無違，被告主張謝反已承諾移轉土地權利與
    陳清忠應屬有據。況縱使謝反未承諾移轉土地所有權與陳清
    忠，依據占有連鎖法律關係，陳清忠就建物坐落基地仍屬有
    權占有，尚難以謝反未承諾移轉土地所有權與陳清忠，即謂
    陳清忠無占有使用建物坐落基地之法律權源。
　③再被告為陳清忠之子，原告為謝反之子謝秋分之配偶，陳清
    忠、謝反及謝秋分均已去世，原告應自謝秋分繼受謝反交付
    占有建物基地與後手買受人之義務，從而，被告得依繼承及
    占有連鎖之法律關係對原告主張系爭B、C、D部分土地為有
    權占有。
　㈢至被告另主張依民法第425條之1及使用借貸之法律關係有權
    占有系爭建物坐落基地云云。查被告並未證明系爭附圖編號
    B、C建物為謝反興建，謝反所簽訂之系爭57年契約僅出售土
    地權利而非建物，甚至約定將土地交付與買受人洪維松興建
    建物，難認系爭土地及建物有何曾經同屬一人之情形，被告
    上開主張難認有據。又依系爭57年契約，謝反係出售土地與
    洪維松興建建物，並非出借土地與洪維松，更無證據證明謝
    反曾與陳清忠有何土地之使用借貸契約，被告主張依使用借
    貸為有權占有，難認有據。
　㈣綜上所述，被告依買賣關係、占有連鎖及繼承法律關係，得
    對原告主張如附圖所示編號B、C建物之坐落基地及編號D之
    空地為有權占有，原告依民法第767條第1項請求被告拆除建
    物返還土地及請求給付相當於租金之不當得利應無理由。至
    原告請求被告返還編號A部分之土地一事，查被告除占有使
    用系爭附圖編號B、C建物及建物前編號D所示之空地外，就
    系爭土地其他部分並無占有使用，業據本院偕同兩造至現場
    履勘明確，且系爭附圖編號C建物北側之磚造房屋並非被告
    使用，原告亦未曾請求被告拆除該部分房屋，難認被告就系
    爭土地如附圖編號A部分有何妨害原告所有權之行為，原告
    請求被告返還編號A土地及請求相當於租金之不當得利，均
    難認有據，亦應駁回。　
五、綜上所述，被告依買賣關係、占有連鎖及繼承法律關係，對
    原告得主張有權占有如系爭附圖編號B、C建物之坐落基地及
    編號D部分空地，又被告並無占有使用系爭附圖編號A之土地
    ，是原告依民法第767條第1項、第179條第1項，請求被告拆
    屋還地及給付相當於租金之不當得利，均為無理由，不應准
    許。原告之訴既經駁回，其假執行之聲請失所附麗，亦應駁
    回。
六、本件事證已臻明確，兩造其餘之攻擊或防禦方法及所用之證
    據，經本院斟酌後，認為均不足以影響本判決之結果，爰不
    逐一論列，併此敘明。
七、訴訟費用負擔之依據：民事訴訟法第78條。　　　　
中　　華　　民　　國　　111 　年　　6 　　月　　6　　日
                  民事第二庭    法　官　王姿婷
以上正本係照原本作成。
如對判決上訴，應於判決送達後20日內向本院提出上訴狀。如委
任律師提起上訴者，應一併繳納上訴審裁判費。
中　　華　　民　　國　　111 　年　　6 　　月　　6　　日
                                書記官　吳曉玟